臺灣高等法院臺中分院民事判決　100年度上字第123號
上　訴　人　寰辰資產管理股份有限公司
法定代理人　劉文平
訴訟代理人　沈明欣律師
複 代 理人　李思樟律師
被 上 訴人　江怡蓁即江淑慧
訴訟代理人　廖健智律師
複代理人　　蔡其展律師
　　　　　　蘇文俊律師
上列當事人間請求清償債務事件，上訴人對於民國100年1月31日
臺灣臺中地方法院99年度訴字第2349號第一審判決提起上訴，本
院於100年7月19日言詞辯論終結，判決如下：
    主  文
上訴駁回。
第二審訴訟費用由上訴人負擔。
    事實及理由
一、上訴人主張：被上訴人於民國84年8月18日邀同原審共同被
    告張招明及第三人陳中銘為連帶保證人，並以被上訴人所有
    系爭坐落臺中市○區○○段1920-1地號、仁德段762地號土
    地，及其上門牌號碼為臺中市○○區○○路410號9樓之房屋
    （下稱系爭房地）設定新台幣（以下同）354萬元之最高限
    額抵押，向保證責任臺中市第一信用合作社（下稱臺中一信
    ）借款294萬元，借款期間自84年8月18日起至87年8月18日
    止，並約定借款利息按年息10.25%計算，倘未按期攤還本金
    或付息時，另自逾期日起加計違約金，逾期6個月以內者，
    按上開利率10%計算，其超過6個月部分者，按上開利率20%
    計算。嗣臺中一信由合作金庫銀行股份有限公司（下稱合作
    金庫）概括承受全部營業及資產並負債，因被上訴人未依約
    清償借款本利，經債權人合作金庫於90年間聲請拍賣抵押物
    並以張招明在該行活期存款帳戶內之存款互為抵銷後，仍無
    法全數取償，尚餘本金1,640,746元及自91年4月2日起按當
    時調整之利率9.75%計算之利息及違約金未能清償。嗣合作
    金庫將剩餘債權於93年10月7日讓與荷商柯金資產管理股份
    有限公司臺灣分公司（以下稱柯金公司），柯金公司再於97
    年3月27日將該債權讓與上訴人。茲上開借款債權既未全數
    清償，被上訴人尚積欠本金1,640,746元及自91年4月2日起
    按年息9.75%計算之利息及按上開利率20%計算之違約金。為
    此依消費借貸及連帶保證之法律關係，求為判命被上訴人應
    與原審共同被告張招明連帶給付上訴人1,640,746元及自91
    年4月2日起至清償日止，按年息9.75%計算之利息，並自91
    年4月2日起至清償日止，按上開利率20％計算違約金之判決
    （未繫屬本院部分，茲不贅述）。
二、被上訴人江怡蓁以系爭房地於86年9月10日已出售予原審共
    同被告張招明，並於同年10月14日辦理所有權移轉登記完畢
    。依照買賣契約書約定，系爭房地所擔保之債務，一併由張
    某承受，作為價金之一部分，而臺中一信當時也出具土地及
    建築改良物他項權利變更申請書，配合將債務人名義由被上
    訴人變更為張招明。債權人臺中一信同意原審共同被告張招
    明承受上開債務，伊已非本件貸款之債務人等語資為抗辯。
三、原審判決原審共同被告張招明應如數給付（此部分未據不服
    ），而駁回上訴人其餘之訴。上訴人就其敗訴部分提起上訴
    ，上訴聲明：(一)原判決不利於上訴人部分廢棄；(二)被上訴人
    江怡蓁應與原審被告張招明連帶給付1,640,746元及自民國
    91年4月2日起至清償日止，按年息9.75%計算之利息，並自
    91年4月2日起至清償日止，按上開利率20％計算違約金；(三)
    上訴費用由被上訴人負擔。被上訴人答辯聲明：上訴駁回。
四、上訴人主張被上訴人於84年8月18日邀同原審共同被告張招
    明及第三人陳中銘為連帶保證人，並以被上訴人所有系爭房
    地設定354萬元之最高限額抵押，向臺中一信借款294萬元，
    借款期間自84年8月18日起至87年8月18日止，並約定借款利
    息按年息10.25%計算，倘未按期攤還本金或付息時，另自逾
    期日起加計違約金，逾期6個月以內者，按上開利率10%計算
    ，其超過6個月部分者，按上開利率20%計算。嗣臺中一信由
    合作金庫概括承受全部營業及資產並負債，因上開借款未獲
    清償，經債權人合作金庫於90年間聲請拍賣抵押物並以原審
    共同被告張招明在該行活期存款帳戶內之存款互為抵銷後，
    仍無法全數取償，尚餘本金1,640,746元及自91年4月2日起
    按當時調整之利率9.75%計算之利息及違約金未能清償。嗣
    合作金庫將剩餘債權於93年10月7日讓與柯金公司，柯金公
    司再於97年3月27日將該債權讓與上訴人等情，業據其提出
    債權讓與證明書影本2份、借據影本1份及台灣台中地方法院
    民事執行處90年度執字第9296號強制執行金額計算書分配表
    影本1份為證，復為被上訴人所不爭執，堪信為真實。
五、兩造最主要爭執點厥為積欠臺中一信之本金1,640,746元及
    自91年4月2日起按年息9.75%計算之利息及違約金之債務是
    否由原審共同被告張招明承擔，被上訴人是否仍為債務人？
    經查：
  (一)被上訴人於86年9月10日將系爭房地出賣予原審共同被告張
    招明，且於同年10月14日辦畢所有權移轉登記，其不動產買
    賣契約書第3條之約定「本買賣標的原向臺中市第一信用合
    作社營業部辦理抵押借款294萬元整，及截至86年9月10日利
    息171,990元整及違約金26,936元整，上列本金、利息、違
    約金自86年9月10日由甲方（即原審共同被告張招明）承受
    充為價金之一部，貸款利息自86年9月10日起由甲方繳納」
    。足證被上訴人與原審共同被告張招明簽訂買賣契約時，已
    有由張某承擔系爭房地所擔保向臺中一信之貸款債務之合意
    甚明。
  (二)且系爭房地，除所有權部分於86年10月14日移轉登記外，關
    於抵押權設定部分，於同年11月13日復向地政機關辦理他項
    權利變更登記。而上開他項權利變更契約書上，關於變更之
    原因，明確記載「義務人、債務人變更」；而變更之內容則
    明確記載「民國83年8月11日收件號四三三二三之權利內容
    等變更。變更前：義務人兼債務人江淑惠（即被上訴人江怡
    蓁)，連帶保證人張招明；變更後：義務人兼債務人張招明
    ，連帶保證人陳美玉」。而同日提出之土地登記申請書，申
    請人則為權利人臺中第一信用合作社、義務人兼債務人張招
    明、連帶保證人陳美玉，並均經訂立契約之當事人即臺中一
    信、張招明及第三人陳美玉用印，有土地及建築改良物他項
    權利變更契約書、土地登記申請書各1份在卷可稽。依變更
    後之資料顯示，被上訴人已非債務人或義務人或連帶保證人
    ，臺中一信既於他項權利變更申請書上用印，並與張招明、
    連帶保證人陳美玉共同具名提出土地登記之申請，可證臺中
    一信同意由原審共同被告張招明承擔被上訴人之上開債務。
    至於上訴人雖提出以上訴人為借款人，第三人陳美玉為連帶
    保證人，惟未經臺中一信用印之借據一紙，主張臺中一信既
    未在借據上用印，未同意變更本件貸款之債務人云云。惟臺
    中一信在向地政機關提出之文件中，已明確表示變更債務人
    為原審共同被告張招明，應認已同意債務承擔之意思表示。
    至於借據乃債權人內部文件，未交給被上訴人或予以銷毀，
    僅能認為嗣後原審共同被告張招明應依該借款原設定契約書
    之條款履行清償而已（見同上頁），臺中一信是否簽署，並
    不影響其同意本件債務承擔。是上訴人提出之借據，尚不足
    為其有利之認定。
  (三)再參以原審共同被告張招明於原審抗辯：被上訴人因無力清
    償債務，嗣由伊出面與被上訴人訂立買賣契約承受系爭房地
    ，並承擔被上訴人積欠債權人臺中一信之債務。斯時，曾代
    被上訴人江怡蓁向臺中一信清償當時積欠之本息171,990元
    及違約金26,936元，臺中一信始同意系爭房地移轉登記予伊
    名下。房地過戶後，伊在臺中一信之開立帳戶04─05─0000
    000號迄88年6月14日止，均按月準時繳納本息，共存入187,
    100元之存款足資繳納本息等情（見原審卷18頁），為上訴
    人所不否認，益見臺中一信確實同意由原審共同被告張招明
    承擔被上訴人之上開債務，否則其借款本息會由原審共同被
    告張招明所開立帳戶以清償？
  (四)按債務承擔，有免責的債務承擔及併存的債務承擔之別，前
    者於契約生效後原債務人脫離債務關係，後者為第三人加入
    債務關係與原債務人併負同一之債務，而原債務人並未脫離
    債務關係（最高法院49年台上字第2090號判例參照），查被
    上訴人將系爭房地出賣予原審共同被告張招明時，約定原向
    臺中一信抵押借款294萬元之本金、利息、違約金自86年9月
    10日由張某承擔，臺中一信亦同意，並協同辦理抵押權義務
    人、債務人、連帶保證人等變更，嗣後由張某在臺中一信之
    開立之帳戶按月清償本息，足見臺中一信同意由原審共同被
    告張招明承擔被上訴人之上開債務，原債務人即被上訴人已
    脫離債務關係，應屬免責的債務承擔甚明；則上訴人主張被
    上訴人仍為本件貸款之債務人，要不足取。其請求被上訴人
    連帶負清償責任，自無理由，應予駁回。
六、從而，上訴人本於消費借貸之法律關係，請求被上訴人清償
    上開本金、利息及其違約金，要無理由，不能准許，應予駁
    回。原審所為上訴人敗訴之判決，核無不合，上訴論旨指摘
    原判決不當，聲明求為廢棄改判，非有理由，應予駁回。
七、本件事證已臻明確，兩造其餘之陳述、攻擊防禦方法及舉證
    ，均對本判決之結果不生影響，爰不一一論述，亦附此敘明
    。
八、據上論結，本件上訴為無理由，依民事訴訟法第四百四十九
    條第一項、第七十八條，判決如主文。
中    華    民    國   100    年    7     月    28    日
                民事第五庭    審判長法  官  李寶堂
                                    法  官  黃永祥
                                    法  官  鄭金龍
以上正本係照原本作成。
如對本判決上訴，須於收受判決送達後20日內向本院提出上訴書
狀，其未表明上訴理由者，應於提出上訴後20日內向本院提出上
訴理由書（須按他造人數附具繕本）。
上訴時應提出委任律師為訴訟代理人之委任狀。具有民事訴訟法
第466條之1第1項但書或第2項之情形為訴訟代理人者，另應附具
律師及格證書及釋明委任人與受任人有該條項所定關係之釋明文
書影本。如委任律師提起上訴者，應一併繳納上訴審裁判費。
                                    書記官  姚錫鈞
中    華    民    國   100    年    7     月    28    日